臺北高等行政法院判決
　　　　　　　　　　　　　　　　　　 95年度訴字第03556號
　　　　　　　　　　　　　　　.
原　　　告　美商．耐落公司（Nylok Corporation）
代　表　人　甲○○○○○○M.
訴訟代理人　蔡清福 律師
　　　　　　洪順玉 律師
被　　　告　經濟部智慧財產局
代　表　人　蔡練生（局長）
訴訟代理人　乙○○
上列當事人間因商標註冊事件，原告不服經濟部中華民國95年8
月8 日經訴字第09506174930 號訴願決定，提起行政訴訟。本院
判決如下：
    主  文
原告之訴駁回。
訴訟費用由原告負擔。
　　事  實
一、事實概要：
    原告前於民國（下同）93年8 月10日以「白色耐落外螺紋扣
    件顏色商標」商標（下稱系爭商標），指定使用於商標法施
    行細則第13條所定商品及服務分類表第1 類之「塗覆於螺紋
    扣件之粉狀或液狀塗覆層」商品，向被告智慧財產局申請註
    冊，經被告審查，認系爭顏色商標圖樣上之「白色」為自然
    界色彩之基本色，以之作為顏色商標，指定使用於「塗覆於
    螺紋扣件之粉狀或液狀塗覆層」商品，不具先天識別性；且
    依其所檢送之使用證據尚無法證明系爭顏色商標足以使消費
    者認識其為表彰商品之標識，並得藉以與他人之商品相區別
    ，應不准註冊，乃以95年3 月8 日商標核駁第291116號審定
    書為核駁之處分（下稱原處分）。原告不服，提起訴願，經
    經濟部95年8 月8 日經訴字第09506174930 號訴願決定駁回
    ，原告仍不服，遂向本院提起行政訴訟。
二、兩造聲明：
　(一)原告聲明：
    1.訴願決定及原處分均撤銷。
    2.被告應作成准予註冊之處分。
　(二)被告聲明：原告之訴駁回。
三、兩造之爭點：
  (1)系爭商標是否具備先天識別性？
  (2)依原告所提供使用證據可否證明系爭商標業經其使用且在交
    易上成為其指定使用商品之識別標識，而取得後天識別性？
　(一)原告主張：
    1.查被告及經濟部對原告不利處分之理由如下：
      (1)被告為「本案核駁」之理由為：
        系爭商標圖樣上之白色為自然界色彩之基本色，依消費
        者認知為普通之顏色，僅視為標示於螺絲外螺紋之白色
        塗料，不具特殊性，不易作為辨識商品之來源，先天上
        即不具識別性；申請人（即原告）雖有檢送相當證據資
        料，然或非屬系爭商標所表彰商品之實際行銷事證，或
        多屬宣傳之廣告簡介，且文宣上除本件「白色耐落外螺
        紋扣件」外，尚有與藍色、橘色、綠色等顏色之螺絲並
        置，並不足證明系爭顏色商標所表彰商品於我國廣泛行
        銷使用，而成為申請人營業上商品之識別標識。
      (2)經濟部為「訴願駁回」之理由：
        系爭商標圖樣上之白色為自然界色彩之基本色，其予相
        關消費者之認知，僅為普通之顏色，並不具特殊性，尚
        不足以使相關消費者認識其為表彰商品之標識，並得藉
        以與他人之商品相區別，應不具先天識別性。且原告所
        提供之證據資料尚屬有限，不足以證明系爭商標業經其
        長期使用而取得後天識別性，故維持原處分機關（即被
        告）予以核駁之處分。
    2.被告及訴願決定機關之認事用法顯有違誤，原告針對原處
      分及訴願決定理由予以逐項駁斥如後：
      (1)原告所申請註冊者為「單一顏色商標」，並不具有先天
        識別性，根據商標法第5 條第2 項，第23條第1 項第1
        款之規定，原不得申請註冊。然商標法第23條第4 項亦
        有規定，「如經申請人使用且在交易上已成為申請人商
        品或服務之識別標識者，不適用之」。故本案最重要的
        爭點應在於，原告所提出之證據是否足以證明該單一顏
        色（白色）「業經申請人使用並在交易上成為其商品之
        識別標識」，以及被告對於證明力之認定是否違法或違
        背經驗法則，另一爭點則須討論，為達成保護消費者權
        益及充分實現商標法修正之意旨，被告究竟應採取何種
        審查標準之問題。
      (2)原告所提出之證據是否具有充分證明事實之證明力？被
        告對於證明力之認定是否違法或違背經驗法則？
        原告所呈之廣告單及產品型錄影本有彩色亦有黑白影
          印，唯於刊登廣告或對外說明時絕大多數皆以彩色影
          本出示。觀察彩色影本可知，原告螺絲或螺帽上之白
          色係非常清晰且明顯的，在廣告單或產品型錄中非常
          搶眼，即使只看黑白影本，亦可看出螺絲或螺帽上有
          不同的顏色層，一般人很容易察覺其與普通螺絲或螺
          帽之差異，而在腦海中留下深刻印象。至此，原告應
          已證明，該顏色業經原告使用於其商品，並且「有能
          力」成為其商品之識別標識（因為它很搶眼，且與一
          般螺絲螺帽有顯著差異），若原告能再證明上述廣告
          單與產品型錄廣泛地散發於消費者間，且該顏色深植
          於消費者心中，則原告似乎即證明商標法第23條第4
          項之要件，「經申請人使用且在交易上已成為申請人
          商品或服務之識別標識」。
        為證明上述廣告手法（以鮮明的顏色令消費者留下深
          刻印象，進而將顏色與特殊防銲渣沾黏技術劃上等號
          ）被廣泛地使用於消費者間，由原告提出之螺絲世界
          雙月刊刊登廣告紀錄表可知，原告於螺絲世界雙月刊
          刊登廣告期間長達8 年以上，刊登期數共達23期，在
          電子時報亦刊登了數年廣告，亦在台灣家具雜誌刊登
          了7 年廣告（上述皆為彩色廣告，鮮明的顏色令消費
          者留下深刻印象），由此可知，原告確實在交易及行
          銷上持續地使用、持續地強調其顏色（白色）標識。
        若然，則原告所持續使用、持續強調的顏色（白色）
          標識是否已深植於消費者心中？就經驗法則而言，廣
          告或宣傳作的越頻繁的商品，越容易使消費者印象深
          刻。關於原告所做的廣告已於原告提出之螺絲世界雙
          月刊刊登廣告紀錄表中詳述，另外參考原告對數十家
          不同公司所做的說明會記錄，於說明會上原告皆會出
          示原告之彩色廣告單及產品型錄，並詳盡為消費者解
          說其商品功能與顏色間之關聯，而原告每年幾乎都辦
          40場以上之說明會。原告打廣告及宣傳皆如此頻繁，
          由經驗法則推論，對於原告所持續使用、持續強調之
          顏色（白色），消費者應有深刻的印象。另參考消費
          者與原告簽定之訂單，訂單之書寫方式分別為，「白
          色耐落」、「無導角處理，白色」、「白色鐵弗龍披
          覆」（鐵弗龍是此種特殊螺絲之外皮膜）、「NTCOTE
           , WHITE COLOR」、「NYCOTE，WHITE 」、「WHITE
          COLOR NYCOTE」。試問，這些消費者為何不直接訂購
          「防銲渣沾黏螺絲、螺帽」？為何不要求作「防銲渣
          沾黏加工處理」？為何會直截了當地、不假思索地在
          訂單上寫下「白色鐵弗龍」、「白色耐落」、「NYCO
          TE，WHITE COLOR 」、「無導角處理，白色」？答案
          其實顯而易見。因為白色，或白色耐落在消費者心目
          中已經跟「防銲渣沾黏功能」劃上等號，因此消費者
          在訂單上幾乎都會提到「白色」。由此觀之，原告所
          持續使用、持續強調的顏色（白色）標識確實已經深
          植於消費者心中。
        綜上所述，由原告所提出之證據，應可證明該白色標
          識「業經申請人使用且在交易上已成為申請人商品或
          服務之識別標識」，亦即，符合商標法第23條第4 項
          之規定。
      (3)訴願決定機關對於證明力之認定是否違法或違反經驗法
        則？
        訴願決定機關認為，「由訴願人標示日期為83年8 月
          29日、11月23日、12月21日等經濟日報之報導、…耐
          落螺絲產品型錄及未標示製造日期之實物樣品等，惟
          該等書面資料均係強調其特殊之專利技術，並未特別
          強調白色為其所提供之商品之特徵」、「訴願人以藍
          、白為主色之廠房設計、名片資料、包裝及強調耐克
          處理之產品型錄（部份已於申請階段提出）等，均未
          強調白色為其所提供之商品之特徵，無從看出本件商
          標實際使用之情形」惟該論點恐怕不正確。如原告所
          提之廣告單及產品型錄、原告於螺絲世界雙月刊刊登
          紀錄表所示，原告刊登之廣告或產品型錄於刊登時絕
          大多數是彩色印刷，其顏色之清晰鮮明，一般人一見
          即知，何須於文字中另外強調？看見廣告或型錄之人
          一方面對此種有白色塗覆層的螺絲及螺帽產生深刻印
          象，另一方面則將顏色印象與產品之功能作連結，進
          而認定白色為此種防銲渣沾黏螺絲、螺帽之標識。
        其次，訴願決定機關認為，「惠達雜誌西元2004年11
          月至12月、2005年1 月至2 月、2004年9 月至12月、
          2003年11月至12月之螺絲世界雙月刊雜誌內容影本，
          雖可看出本件商標之實際使用情形，然所舉之資料至
          今仍未滿3 年，且尚有其他顏色之螺絲並置」。關於
          訴願決定機關此部分之論點，原告所提出之於螺絲世
          界雙月刊刊登紀錄表非常清楚地顯示原告於惠達雜誌
          刊登廣告之紀錄，自西元1998年至2005年持續地刊登
          ，刊登期間絕對超過3 年；至於「尚有其他顏色之螺
          絲並置」部分，原告將於後詳加論述。
        訴願決定機關認為，「客戶訂單抽樣影本，難謂此即
          為將金屬外螺紋扣件螺紋部分附有覆片之白色作為商
          標使用，或經使用而已取得後天識別性之具體證據」
          。原告無法茍同訴願決定機關之上述論點。前已論及
          ，如原告所提出之客戶訂單，在訂單上，客戶之書寫
          方式分別有，「白色耐落」、「無導角處理，白色」
          、「白色鐵弗龍披覆」（鐵弗龍是此種特殊螺絲之外
          皮膜）、「NTCOTE , WHITE COLOR」、「NYCOTE，WH
          ITE 」、「WHITE COLOR NYCOTE」。試問，這些消費
          者為何不直接訂購「防銲渣沾黏螺絲、螺帽」？為何
          不要求作「防銲渣沾黏加工處理」？為何會直截了當
          地、不假思索地在訂單上寫下「白色鐵弗龍」、「白
          色耐落」、「NYCOTE，WHITE COLOR 」、「無導角處
          理，白色」？乃因白色，或白色耐落在消費者心目中
          已經跟「防銲渣沾黏功能」劃上等號，因此消費者在
          訂單上幾乎都會提到「白色」。由此觀之，原告所持
          續使用、持續強調的顏色（白色）標識確實已深植於
          消費者心中，訴願決定機關之上述認定應屬違反事實
          及經驗法則。
        訴願決定機關認為「訴願人係經營塗料處理加工之相
          關產業，所產製之各式塗料亦以白色之外的綠、藍、
          紅、橘、黃等多色塗覆於螺絲扣件上，作為區辨其高
          效能的預塗式防鬆、防漏、防沾粘、防鎖死、潤滑以
          及預裝配等不同功能，更加說明本件白色顏色商標尚
          難謂已為相關消費者認識其為表彰…之標識，並得藉
          以與他人之商品相區別，尚不足以證明…」。訴願決
          定機關之邏輯似乎是，由於原告生產或加工之螺絲螺
          帽有多種顏色，因此消費者會混淆而無法識別。然而
          ，原告所生產不同顏色的塗料，分別有其不同的功能
          ，原告只需分別對不同商品詳盡說明，消費者各取所
          需，何有混淆無法識別之虞？此外，向原告要求訂購
          防銲渣沾黏螺絲或防銲渣沾黏加工之廠商，皆清楚地
          指明「白色」，並不會與其他顏色相混淆，對消費者
          而言，原告商品或服務之特定顏色已經與其特定功能
          劃上等號。綜上所述，原告以為訴願決定機關之上述
          論據皆無理由，並違反經驗法則及事實真相，原告之
          商標已然符合商標法第23條第4 項之規定，應准予註
          冊。
      (4)為達成保護消費者權益及充分實現商標法修正之意旨，
        被告及訴願決定機關究竟應採取何種審查標準？原告自
        西元1997年授權台灣耐落螺絲公司將其防銲渣沾黏技術
        引入臺灣，至今已近10年，期間原告持續地宣傳並說明
        其商品及服務，令消費者對其商品功能及鮮明的白色產
        生深刻印象，進而將商品之功能與顏色聯結；且原告之
        消費者群十分龐大，遍及各產業（如自行車業、汽機車
        業、電子電機業、家具業、機械五金業、運動器材業、
        外銷業，其他相關產業），原告於廣告及宣傳時皆以鮮
        明的白色作為其識別標識，並且已為廣大的消費者群所
        接受而得以識別，應認為原告已然符合商標法第23條第
        4 項「業經申請人使用且在交易上已成為申請人商品或
        服務之識別標識」之規定。被告及訴願決定機關對於原
        告註冊之申請皆以「證明不充分」為由予以核駁，其對
        證明力認定之當否誠有疑問。原告以為，或許因顏色商
        標屬於新修正的規定，被告因而不敢貿然核准申請。然
        而，不核准原告之商標註冊申請實際上反而可能侵害消
        費者權益，偶有不肖業者未具防銲渣沾黏技術，卻利用
        原告商品於螺絲市場之知名度，將螺絲塗上白色顏料以
        詐騙消費者，而原告卻無計可施，依據商標法第1 條，
        這些消費者之利益應予以保護。此外，除單一顏色外，
        顏色之組合有千萬種，核准原告單一顏色商標註冊並不
        會妨害其他業者未來申請顏色商標之利益，何況原告使
        用單一白色作為識別已近10年，消費者對原告商品與顏
        色皆有深刻的識別印象。再者，商標法修正後准許單一
        顏色商標註冊，而被告卻採取如此嚴苛及不當的審查標
        準，實有害於顏色商標未來的發展，以及商標法修正之
        立法意旨。
　(二)被告主張：
    1.按「商標得以文字、圖形、記號、顏色、聲音、立體形狀
      或其聯合式所組成」，「前項商標，應足以使商品或服務
      之相關消費者認識其為表彰商品或服務之標識，並得藉以
      與他人之商品或服務相區別」，為商標法第5 條第1 、2
      項所明定；又「商標不符合第5 條規定者」不得註冊，為
      商標法第23條第1 項第1 款所明定。所謂顏色商標指單純
      以單一顏色或顏色組合作為商標申請註冊，而該單一顏色
      或顏色組合本身已足資表彰商品或服務來源者而言，不包
      括以文字、圖形或記號與顏色之聯合式商標。（顏色商標
      審查基準3.1 參照）。而判斷顏色商標識別性，被告公告
      之「顏色商標審查基準」，列有各項相關參考因素，合先
      敘明。
    2.系爭顏色商標審酌之因素如下：
      (1)是否具有先天識別性：
        顏色商標先天識別性之程度較低，蓋因消費者對顏色
          ，尤其是單一顏色之認知多屬裝飾性，因此顏色商標
          要能註冊為商標，如同其他型態的商標一樣，必須該
          顏色商標能使消費者足以辨別商品或服務來源。單一
          顏色，一般來說，消費者對其認知，大都將之作為裝
          飾的圖案，且消費者用肉眼能分辨之顏色有限，因此
          ，單一顏色原則上不具有先天之識別性。（「顏色商
          標審查基準」審查基準3.3.1 參照）。
        經核系爭「白色耐落外螺紋扣件」顏色商標圖樣如申
          請書所附之商標圖樣所示，係以「金屬扣件外螺紋所
          附覆片部分之白色」作為商標，藉以表彰「塗覆於螺
          紋扣件之粉狀或液狀塗覆層」商品之來源。惟查系爭
          商標圖樣上之白色為自然界色彩之基本色，依消費者
          認知為普通之顏色，僅視為標示於螺絲外螺紋之白色
          塗料，並不具特殊性，不易作為辨識商品之來源，又
          白色塗覆層亦為業界所產製材料之通用顏色，諸如樹
          脂塗料、漆料等多屬白色，是本件原告以之作為商標
          ，指定使用於塗覆螺紋扣件之粉狀或液狀塗覆層上，
          欲藉以表彰其所提供商品之來源，先天上即不具識別
          性，自無法使商品之相關消費者認識其為表彰商品來
          源、品質、信譽之標識，並得藉以與他人之商品相區
          別，自有首揭法條規定之適用。
      (2)是否取得後天識別性之證據：
        單一顏色原則上不具有先天之識別性，要能註冊為商
          標，必須證明已取得後天之識別性，亦即申請人須提
          供相當之證據證明該單一顏色業經申請人使用且在交
          易上已成為表彰申請人商品或服務之標識，並得藉以
          與他人之商品或服務相區別，而例外依商標法第23條
          第4 項之規定准其註冊之申請，否則應以其缺乏識別
          性而依商標法第23條第1 項第1 款之規定核駁其註冊
          之申請。（「顏色商標審查基準」審查基準3.3.1 參
          照）。
        原告於申請時固主張：其為現今世界最大防鬆螺絲、
          螺帽製造廠，擁有全世界專利授權製造系統，生產高
          品質和高信賴性的產品，目前已獲國防工業、汽車業
          、機車業、五金工業等廣泛使用。該「NYCOTE耐克處
          理」技術為原告領先世界開發唯一能將鐵弗龍皮膜完
          美地塗佈在螺牙上，有焊渣不易沾黏及能使電著、塗
          裝的漆黏不上螺牙，另外也能在自動裝配和不斷重複
          性的工作中提供潤滑作用，又經其在我國長期行銷使
          用，已取得第二層意義，系爭顏色商標不僅為國際知
          名商標，更為我國相關業者所知悉，並得與他人商品
          相區別，應得准予註冊云云。惟據原告於申請時所檢
          送之資料觀之，其中雖有在美國獲准註冊或於歐盟、
          世界各國申請註冊資料，惟非屬系爭商標所表彰商品
          之實際行銷事證；又檢附於世界各國專利授權資料該
          NYCOTE白色鐵氟龍粉末以專利技術塗布之產品型錄、
          86年將NYCOTE白色鐵氟龍粉末銷至我國發票、自74年
          以來由台灣耐落公司在指定商品廣告行銷證明等，經
          核文宣上標示除本件「白色耐落外螺紋扣件」商標之
          使用外，尚有與藍色、橘色、綠色等顏色之螺絲並置
          ，本件螺絲白色塗覆層商標廣告資料數量極微，自不
          足證明系爭顏色商標所表彰商品於我國廣泛行銷使用
          ，已成為原告營業上商品之識別標識，並得藉以與他
          人之商品相區別，應無商標法第23條第4 項規定之適
          用。
    3.至原告於訴願階段雖檢送原告歷年銷售量紀錄、銷售產業
      分佈紀錄、說明會記錄、ISO 9000認證、QS-9000 認證、
      福特汽車最佳供應商認證、客戶訂購單、廠房顏色設計、
      名片資料、包裝、產品型錄及註冊第621581號「NYCOTE」
      商標等資料，主張系爭白色商標已經其長期廣泛行銷而取
      得後天識別性，得以獲准註冊云云；惟查所附原告歷年銷
      售量紀錄及銷售產業分佈紀錄為其公司所有產品之總量資
      料，難謂全為使用系爭商標之產品銷售資料；次查所附說
      明會紀錄中之Q&A 欄所載皆為原告各式螺栓塗佈技術及用
      途之相關討論，亦無討論或宣傳系爭商標指定使用商品顏
      色之相關資訊，原告單依此證即稱由「經驗法則」可知與
      會者於會後皆已獲得「白色塗覆層必為原告產品」之印象
      ，實為過度擴張此證據之證明力；復查所附各項認證僅為
      原告公司生產管理流程、技術或產品品質之相關認證；又
      查所附客戶訂購單內「加工」欄確實載有「NYCOTE」、「
      white color 」、「白色鐵氟龍被覆」等字樣，惟仍難謂
      此即足認系爭商標經其使用而已取得後天識別性之具體證
      據；再查一般辦公室為求明亮，通常使用白色或乳白色塗
      裝，而名片為紙製產品，亦多為白色，所稱廠房顏色設計
      及名片資料為白色並不具特殊性，且與系爭商標使用態樣
      無關；另查所舉註冊第621581號「NYCOTE」商標雖早於82
      年即註冊，惟尚難據稱該商標指定之螺絲商品即可使消費
      者認知「白色」為表彰「塗覆於螺紋扣件之粉狀或液狀塗
      覆層」商品之標識，並得藉以與他人之商品相區別，合予
      陳明。
    4.至原告於行政起訴狀所附證據被告因故未得收執，惟本案
      證據認應與鈞院95年度訴3502字第0950022615號案行政起
      訴狀所附證據相同，故仍在此論述之：經審酌原告所附廣
      告單及型錄、廣告刊登紀錄表、刊登合約、委刊單，查廣
      告單及型錄第3 頁可見原告所產製螺紋扣件塗覆層商品除
      白色之外，尚有藍、紅、綠、黃等多色，並無法賦予相關
      消費者「白色塗覆層必為原告產品」之印象，僅具「白、
      藍、紅、綠、黃等多色塗覆層皆可能為原告產品」之印象
      ；又查廣告刊登紀錄表、刊登合約、委刊單僅為原告公司
      宣傳量之紀錄，難謂全部或絕大多數為原告「白色塗覆層
      」商品之宣傳資料，併予陳明。
    5.考量系爭顏色商標圖樣上之白色，為一般消費者所習見之
      顏色，並無特殊性，不具先天識別性，復屬塗覆材料同業
      所習用之顏色，且參酌TSFG耐落集團網站資料，原告係經
      營塗料製造及處理加工之相關產業，所產製之各式塗料除
      白色之外亦有綠、藍、紅、橘、黃等多色用於塗覆螺絲扣
      件；又原告引進德國HENKEL公司LOCTITE 預塗式螺絲固定
      劑，該螺絲塗覆層產品顏色多樣（包含白色），產製來源
      非屬原告，且國內亦有其他公司引進使用，更加說明系爭
      白色顏色商標不足證明已為相關消費者認識其為表彰塗覆
      於螺紋扣件之粉狀或液狀塗覆層商品之標識，並得藉以與
      他人之商品相區別，自有首揭法條規定之適用。是被告依
      法核駁其註冊之申請，並無不合。
　　理  由
一、按「商標得以文字、圖形、記號、顏色、聲音、立體形狀或
    其聯合式所組成。前項商標，應足以使商品或服務之相關消
    費者認識其為表彰商品或服務之標識，並得藉以與他人之商
    品或服務相區別。」為商標法第5 條所規定。又「商標有下
    列情形之一者，不得註冊：一、不符合第5 條規定者。…」
    ，為同法第23條第1 項第1 款所規定。而「…有不符合第5
    條第2 項規定之情形，如經申請人使用且在交易上已成為申
    請人商品或服務之識別標識者，不適用之」，復為同法第23
    條第4 項所規定。又依經濟部93年4 月28日修正公布、同年
    5 月1 日施行之「商標識別性審查要點」第10點規定：「本
    法（即商標法）第23條第4 項規定，應就下列事項綜合審查
    ：(一)使用該商標於指定商品或服務之時間長短、使用方式及
    同業使用情形；(二)使用該商標於指定商品或服務之營業額或
    廣告數量；(三)使用商標於指定商品或服務之市場分布、銷售
    網路、販賣陳列之處所等；(四)廣告業者、傳播業者出具之證
    明；(五)具公信力機構出具之證明；(六)各國註冊之證明；(七)其
    他得據為認定有識別性之證據等。另所謂顏色商標，應是指
    將單一顏色或顏色組合實際使用於指定商品或服務之方式、
    位置或內容態樣，而該單一顏色或顏色組合本身已足以表彰
    商品或服務來源者而言。
二、原告前於民國（下同）93年8 月10日以「白色耐落外螺紋扣
    件顏色商標」商標（下稱系爭商標），指定使用於商標法施
    行細則第13條所定商品及服務分類表第1 類之「塗覆於螺紋
    扣件之粉狀或液狀塗覆層」商品，向被告智慧財產局申請註
    冊，經被告審查，認系爭顏色商標圖樣上之「白色」為自然
    界色彩之基本色，以之作為顏色商標，指定使用於「塗覆於
    螺紋扣件之粉狀或液狀塗覆層」商品，不具先天識別性；且
    依其所檢送之使用證據尚無法證明系爭顏色商標足以使消費
    者認識其為表彰商品之標識，並得藉以與他人之商品相區別
    ，應不准註冊，乃以95年3 月8 日商標核駁第291116號審定
    書為核駁之處分。原告不服，循序提起行政訴訟，並為事實
    欄所載各節之主張，是本件應審酌者厥為：
　　(1)系爭商標是否具備先天識別性？
    (2)依原告所提供使用證據可否證明系爭商標業經其使用且在
      交易上成為其指定使用商品之識別標識，而取得後天識別
      性？
三、關於(1)系爭白色顏色商標是否具備先天識別性部分：
  (一)按顏色商標先天識別性之程度較低，蓋因消費者對顏色，尤
    其是單一顏色之認知多屬裝飾性，因此顏色商標要能註冊為
    商標，如同其他型態的商標一樣，必須該顏色商標能使消費
    者足以辨別商品或服務來源。單一顏色，一般來說，消費者
    對其認知，大都將之作為裝飾的圖案，且消費者用肉眼能分
    辨之顏色有限，因此，單一顏色原則上不具有先天之識別性
    。（「顏色商標審查基準」3.3.1 參照）。
  (二)經查，系爭商標圖樣如93年8 月10日申請書所示，其係以單
    一顏色「白色」置於螺紋部分之覆片上，該螺絲商品其餘部
    分（即螺帽）係以虛線表示。則系爭商標圖樣上之白色為自
    然界色彩之基本色，其予相關消費者之認知，僅為普通之顏
    色，並不具特殊性，以之作為顏色商標，指定使用於「塗覆
    於螺紋扣件之粉狀或液狀塗覆層」商品，尚不足以使相關消
    費者認識其為表彰商品之標識，並得藉以與他人之商品相區
    別，應不具先天識別性。
四、關於(2)依原告所提供使用證據可否證明系爭商標業經其使用
    且在交易上成為其指定使用商品之識別標識，而取得後天識
    別性部分：
  (一)單一顏色原則上不具有先天之識別性，要能註冊為商標，必
    須證明已取得後天之識別性，亦即申請人須提供相當之證據
    證明該單一顏色業經申請人使用且在交易上已成為表彰申請
    人商品或服務之標識，並得藉以與他人之商品或服務相區別
    ，而例外地依商標法第23條第4 項之規定准其註冊之申請，
    否則應以其缺乏識別性而依商標法第23條第1 項第1 款之規
    定核駁其註冊之申請。（「顏色商標審查基準」3.3.1 參照
    ）。
  (二)經查原告於申請註冊當時所檢附之證據資料：(一)系爭商標之
    一種實際使用態樣影本及原告公司網站資料（西元2000年10
    月20日及2003年11月27日列印）；(二)「白色」覆片貼附於指
    定加工商品位置之範圍標示；(三)美國第0000000 號商標註冊
    資料（註冊日期為西元1998年12月1 日），惟其僅為取得商
    標註冊之靜態資料；(四)由原告標示日期為83年8 月29日、11
    月23日、12月21日等經濟日報之報導、刊登於西元1992年第
    7 屆台北自動化機具大展專刊之產品廣告、「耐落螺絲」產
    品型錄及未標示製造日期之實物樣品等，惟該等書面資料均
    係強調其特殊之專利技術，並未特別強調「白色」為其所提
    供之商品之特徵；(五)「惠達雜誌」西元2004年11月至12月、
    2005年1 月至2 月、2004年9 月至12月、2003年11月至12月
    之「螺絲世界雙月刊」雜誌內容影本，雖可看出系爭商標之
    實際使用情形，然所舉之資料迄今仍未滿4 年，且尚有其他
    顏色之螺絲並置；(六)美國第0000000 號商標註冊資料（註冊
    日期為西元2000年8 月8 日），惟其亦僅為取得商標註冊之
    靜態資料；(七)歐盟第0000000 號商標申請資料，其並非系爭
    商標已取商標權之註冊資料；(八)西元1997、1998、2001至20
    03年將NYCOTE白色鐵氟龍粉末銷售至我國之發票及自74年迄
    今投入行銷之費用等資料，惟並無法得知系爭商標之實際使
    用情形。綜上，本件「白色耐落外螺紋扣件顏色商標」可供
    證明業經原告使用且在交易上已成為原告商品或服務之識別
    標識之證據資料尚屬有限，尚不足以證明本件原告所申請註
    冊之「白色耐落外螺紋扣件顏色商標」業經其長期使用而取
    得後天識別性。
  (三)至原告於訴願階段雖檢送原告歷年銷售量紀錄、銷售產業分
    佈紀錄、說明會記錄、ISO 9000認證、QS-9000 認證、福特
    汽車最佳供應商認證、客戶訂購單、廠房顏色設計、名片資
    料、包裝、產品型錄及註冊第621581號「NYCOTE」商標等資
    料，主張系爭白色商標已經其長期廣泛行銷而取得後天識別
    性，得以獲准註冊云云；惟查所附原告歷年銷售量紀錄及銷
    售產業分佈紀錄為其公司所有產品之總量資料，難謂全為使
    用系爭商標之產品銷售資料；次查所附說明會紀錄中之Q&A
    欄所載皆為原告各式螺栓塗佈技術及用途之相關討論，亦無
    討論或宣傳系爭商標指定使用商品顏色之相關資訊，原告單
    依此證即稱由「經驗法則」可知與會者於會後皆已獲得「白
    色塗覆層必為原告產品」之印象，實為過度擴張此證據之證
    明力；復查所附各項認證僅為原告公司生產管理流程、技術
    或產品品質之相關認證；又查所附客戶訂購單內「加工」欄
    確實載有「NYCOTE」、「white color 」、「白色鐵氟龍被
    覆」等字樣，惟仍難謂此即足認系爭商標經其使用而已取得
    後天識別性之具體證據；再查一般辦公室為求明亮，通常使
    用白色或乳白色塗裝，而名片為紙製產品，亦多為白色，所
    稱廠房顏色設計及名片資料為白色並不具特殊性，且與系爭
    商標使用態樣無關；另查所舉註冊第621581號「NYCOTE」商
    標雖早於82年即註冊，惟尚難據稱該商標指定之螺絲商品即
    可使消費者認知「白色」為表彰「塗覆於螺紋扣件之粉狀或
    液狀塗覆層」商品之標識，並得藉以與他人之商品相區別。
  (四)至原告於本院所檢送證據1 至證據12資料，主張系爭白色商
    標已經其長期廣泛行銷而取得後天識別性，得以獲准註冊云
    云。惟經審酌原告所附廣告單及型錄、廣告刊登紀錄表、刊
    登合約、委刊單，查依廣告單及型錄，可見原告所產製螺紋
    扣件塗覆層商品除白色之外，尚有藍、紅、綠、黃等多色，
    並無法賦予相關消費者「白色塗覆層必為原告產品」之印象
    ，僅具「白、藍、紅、綠、黃等多色塗覆層皆可能為原告產
    品」之印象；又查廣告刊登紀錄表、刊登合約、委刊單僅為
    原告公司宣傳量之紀錄，考量系爭顏色商標圖樣上之白色，
    為相關消費者所習見之顏色，並無特殊性，復屬塗覆材料同
    業所習用之顏色，如樹脂塗料、漆料等多屬白色，施於螺絲
    外螺紋上並不具識別性。
  (五)原告雖稱其客戶訂購時，即具體指明係訂購何種顏色之產品
    ，足見系爭商標已為消費者所認識而具識別性云云。惟參酌
    卷附之TSFG耐落集團網站資料，原告係經營塗料處理加工之
    相關產業，所產製之各式塗料亦以白色之外的綠、藍、紅、
    橘、黃等多色塗覆於螺絲扣件上，作為區辨其高效能的預塗
    式防鬆、防漏、防沾粘、防鎖死、潤滑以及預裝配等不同功
    能。申言之，依原告使用塗料顏色之不同，其分別之功能亦
    屬不同，原告使用之顏色，應係用以區別功能，而非用以表
    彰其商品來源之標識，是系爭白色顏色商標不足證明已為相
    關消費者認識其為表彰外螺紋扣件及其加工服務之標識，並
    得藉以與他人之商品或服務相區別，尚不足以證明原告有長
    期使用系爭顏色商標而取得後天識別性。
五、綜上所述，本件原告申請註冊之「白色耐落外螺絲紋扣件」
    顏色商標，不具先天識別性，且依其所提供使用證據尚無法
    證明系爭商標業經其使用且在交易上成為其指定使用商品之
    識別標識，而取得後天識別性，自難謂已符合商標法第23條
    第4 項規定，而應有首揭商標法第23條第1 項第1 款規定之
    適用，而不得註冊。從而，被告所為核駁之處分，並無不法
    ，訴願決定予以維持，亦無不合。原告徒執前詞，訴請撤銷
    ，及請求被告應做成准予註冊之處分，為無理由，應予駁回
    。
六、兩造其餘攻擊防禦方法均與本件判決結果不生影響，故不逐
    一論述，併此敘明。
據上論結，本件原告之訴為無理由，爰依行政訴訟法第98條第3
項前段，判決如主文。
中　　華　　民　　國　　96　　年　 　7　　月　  25 　 日
                        第二庭審判長法  官　徐瑞晃
                                    法  官  畢乃俊
                                    法　官  陳金圍
上為正本係照原本作成。
如不服本判決，應於送達後20日內，向本院提出上訴狀並表明上
訴理由，如於本判決宣示後送達前提起上訴者，應於判決送達後
20日內補提上訴理由書（須按他造人數附繕本）。
中　　華　　民　　國　　96　　年　　 7　　月　　25　　日
                                    書記官  陳可欣
